最高法院刑事判決　　　　　　　　　　　　　　　　八十八年度台上字第七七七號
　　上　訴　人　丙○○　男
　　　　　　　　甲○○　男
　　右二人共同
　　選任辯護人　羅豐胤律師
　　上　訴　人　乙○○　男
右上訴人等因貪污等罪案件，不服台灣高等法院台中分院中華民國八十七年十月十五
日第二審判決（八十七年度上訴字第五九八號，起訴案號：台灣南投地方法院檢察署
八十四年度偵字第二七八一號，八十五年度偵字第一九三、一一三二號），提起上訴
，本院判決如左：
    主  文
原判決關於丙○○、甲○○部分撤銷，發回台灣高等法院台中分院。
其他上訴駁回。
    理  由
本件理由分二部分說明之：
一關於丙○○、甲○○部分：
本件原判決關於此部分認定上訴人丙○○、甲○○均係南投縣埔里鎮公所建設課技士
，丙○○負責墘溪疏濬工程之設計、承辦及監工，甲○○負責該工程之驗收，均為依
據法令從事於公務之人員，其二人均明知該工程實際由該鎮公所農業課職員乙○○承
包，且原設計中就墘溪部分，應疏濬之長度為二千公尺，以大湳橋為界，上游一千七
百公尺，下游三百公尺，寬度為十五公尺，深度為平均一‧五公尺，而乙○○交由潘
燕卿等人疏濬完成之部分，下游部分寬度明顯不足，與上開工程合約不符，應不得驗
收，其二人竟基於共同之犯意聯絡，於民國八十三年十月四日前往現場勘查驗收時，
未實際精確丈量，即於工程驗收紀錄（報告），及營繕工程結算驗收證明書中註明驗
收合格，而就不實之事項登載於職務上所掌之公文書，並將之呈由不知情之建設課課
長職務代理人洪經邦、主計室主任黃興統、埔里鎮鎮長張鴻銘等人核章以完成驗收程
序，而共同行使該不實之公文書，足生損害於埔里鎮公所對工程監督之正確性，並使
乙○○圖得新台幣（下同）七十七萬五千元等情。因而撤銷第一審關於此部分之判決
，改判仍論處丙○○、甲○○依據法令從事公務之人員，共同對於主管之事務直接圖
利罪刑，固非無見。然查：(一)、有罪判決書之事實一欄，為適用法令之依據，故凡於
適用法令有關之事實，均必須詳為記載，始足為適用法令之基礎。原判決認定上訴人
丙○○、甲○○觸犯貪污治罪條例第六條第一項第四款之直接圖利罪，則該上訴人等
究竟為乙○○圖得不法（正）利益若干﹖與其有無同條例第十二條第一項減輕其刑之
適用攸關。縱原判決事實記載：「……使乙○○圖得七十七萬五千元」云云（見原判
決正本第四頁第一八行）。但該七十七萬五千元是否即係不法（正）之利益﹖原判決
未予明確認定記載，已有未合；且原判決如謂其記載：「使乙○○圖得七十七萬五千
元」，即係認定丙○○、甲○○共同使乙○○圖得上開金額之不法（正）利益。惟前
開工程全部工程費僅有七十七萬五千元，該工程疏濬深度部分，原判決未認與合約不
符，僅疏濬寬度部分，在大湳橋下游之七十九公尺至三百公尺處，不足約定之十五公
尺；在大湳橋上游一千七百公尺及其下游七十八公尺長，均與工程合約所附之計算書
相符（尚有超挖），有會勘紀錄及該計算書在卷可稽（見偵查卷第七頁、第一三頁）
。則疏濬寬度有瑕疵者（二百二十二公尺）僅占全部長度（二千公尺）十分之一強。
乙○○在原審又具狀略稱：前開工程伊雖以七十七萬五千元得標，但已支付工資有潘
燕卿十五萬元、黃嶸鏗十三萬元、謝明堂三萬元、李坤珊三十一萬一千八百元，復支
付現場噴灑農藥消毒費用一萬三千元及稅捐八萬元，所剩無幾等語（見原審卷第一○
三頁反面、第一○四頁）。除乙○○對於現場噴灑農藥消毒費用及繳納稅捐未提出證
據、暨李坤珊經原審傳訊無外，潘燕卿、黃嶸鏗、謝明堂均到庭供證其等領得上開
工資屬實（見同卷第一一九至一二二頁）。可見縱令丙○○、甲○○有圖使乙○○得
不法（正）之利益，亦無七十七萬五千元之多，從而原判決前開認定，亦有可議。(二)
、有罪判決書應記載對於被告有利證據不採納之理由，刑事訴訟法第三百十條第二款
定有明文。上訴人丙○○、甲○○在偵查中即供稱：墘溪部分河川疏濬工程，其寬度
及深度（即高度），俱係採平均值計算，並已在工程計算書上註明等語（見偵查卷第
四頁及其反面、第一六頁反面）。丙○○在原審又辯稱：墘溪上游寬、下游窄，呈漏
斗型，故設計時當考慮其（地形）特性云云（見原審卷第一八七頁）。且墘溪下游兩
岸均有種植農作物，並係私有地，農民要求該部分不要挖寬等情，亦據當地里長陳萬
丁供明在卷（見原審卷第一五二頁反面）。下游兩岸土地，係農民私有，苟屬實在，
埔里鎮公所如何能任意僱工將河道挖寬至十五公尺﹖縱原判決以工程計算書僅在「深
度」下方註明「平均」字樣，而認疏濬寬度應均為十五公尺，非採平均值計算方式（
見原判決正本第一○頁第一至二行），但依會勘紀錄記載：大湳橋下游零至七十九公
尺處寬度十五點四公尺（超挖零點四公尺），七十九至一百五十公尺處寬度十公尺（
不足五公尺），一百五十至一百九十公尺處寬度九點三公尺（不足五點七公尺），一
百九十至三百公尺處寬度十三公尺（不足二公尺）；大湳橋上游零至三百公尺處寬度
二十一公尺（超挖六公尺），三百至五百公尺處寬度三十三公尺（超挖十八公尺），
五百至一千公尺處寬度二十一公尺（超挖六公尺），一千公尺以上（即一千至一千七
百公尺）處寬度十五公尺（見偵查卷第七頁），如認疏濬寬度非採平均值計算，則乙
○○僱工超挖部分所為何事﹖本件工程原設計開挖土方為三萬立方公尺（見偵查卷第
一三頁工程計算書），依丙○○提出之計算表，乙○○共挖土方三萬八千五百立方公
尺，即超挖八千五百立方公尺（見原審卷第一九三頁），如屬無訛，乙○○既有超挖
，埔里鎮公所又未增付工程費，該上訴人等如何有圖利乙○○之行為﹖足見陳萬丁之
證言、會勘紀錄上超挖之記載及上開丙○○提出之計算表，在客觀上均係有利於丙○
○、甲○○之證據，原判決予以捨棄不採，復未說明其理由，於法難謂無違。(三)、刑
事訴訟法第三百七十九條第十四款規定：判決所載理由矛盾者，其判決當然為違背法
令。原判決理由先稱：「……且依上開本件案發後，至現場勘驗結果，事實上在大湳
橋上游，河道確有長一千七百公尺寬在十五至三十三公尺之間……故本件應認墘溪大
湳橋上游部分，乙○○疏濬結果，應與本件工程之設計相符……」。繼稱：「原審（
指第一審）對於被告丙○○、甲○○予以論罪科刑，固非無見。然原判決關於丙○○
、甲○○部分，認乙○○就上開疏濬工程大湳橋上游部分，亦有未符規定，而予以驗
收之情形，所為事實之認定自有未洽」云云（見原判決正本第一二頁第五至九行、第
一五頁第五至七行）。但原判決又謂：「綜上所述，被告丙○○、甲○○均明知墘溪
疏濬工程原設計之長度為二千公尺，以大湳橋為界，上游一千七百公尺、下游三百公
尺、寬度為十五公尺，深度平均為一點五公尺；亦明知該工程實際係由（埔里）鎮公
所職員乙○○承包施工，於驗收時復明知『上游長度』及下游寬度部分不符規定，
仍在營繕工程結算驗收證明書上記載……本件工程准予驗收合格……」（見原判決正
本第一三頁第八至一四行），其對大湳橋上游部分疏濬長度是否合符約定，前後述
矛盾，自有違誤。丙○○、甲○○上訴意旨，各自指摘原判決此部分不當，非無理由
，應認有撤銷發回更審之原因。
二關於乙○○部分：
按刑事訴訟法第三百七十六條所列各罪之案件，經第二審判決者，不得上訴於第三審
法院，法有明文。本件上訴人乙○○部分，原審係認其牽連犯刑法第二百十六條、第
二百十五條、第二百十四條及公平交易法第三十五條之罪，而依公平交易法第三十五
條論處罪刑，核屬刑事訴訟法第三百七十六條第一款之案件，依首開說明，既經第二
審判決，自不得上訴於第三審法院，乙○○竟提起上訴，顯為法所不許，應予駁回。
據上論結，應依刑事訴訟法第三百九十七條、第四百零一條、第三百九十五條前段，
判決如主文。
中      華      民      國    八十八    年      二      月    二十五    日
                              最高法院刑事第六庭
                                  審判長法官  董  明  霈
                                        法官  丁  錦  清
                                        法官  賴  忠  星
                                        法官  林  茂  雄
                                        法官  王  居  財
       右正本證明與原本無異
                                              書  記  官
中      華      民      國    八十八    年      三      月      四      日
                                                                      Ｋ
